臺灣高等法院高雄分院刑事判決　　　　　九十一年度上更(一)字第九四號
　　自　訴　人　乙○○○
　　上　訴　人
　　即　被　告　丙○○
　　選任辯護人　鍾治漢
　　上　訴　人
　　即　被　告　丁○○○
　　指定辯護人　本院甲設辯護人　李佩娟
右上訴人等因偽造有價證券等案件，不服臺灣屏東地方法院八十八年度自字第一六號
中華民國八十八年八月十九日第一審判決（併辦案號：臺灣屏東地方法院檢察署八十
七年度偵字第六九三０號、八十八年度偵字第七九八七號、八十九年度偵字第二五二
號），提起上訴，經判決後，由最高法院發回更審，本院判決如左：
      主      文
原判決關於丙○○、丁○○○部分均撤銷。
丙○○、丁○○○共同連續意圖供行使之用，而偽造有價證券，各處有期徒刑壹年柒
月，丁○○○緩刑肆年。
偽造之發票人郭寶成名義，發票日民國八十五年十月五日、八十六年五月五日，面額
為新台幣貳萬元本票分別參拾陸張、貳拾柒張（其中貳張票號為一０六一七八號及二
五六一八二號，餘均不祥）均沒收。
      事      實
一、丙○○於民國八十三年九月間，在屏東縣萬丹鄉社皮村一六之二五號住處，發起
    民間互助會並擔任會首，互助會期間自八十三年九月一日起至八十八年一月五日
    止，含會首計有七十一人次，每月活會員繳納會金新台幣（下同）二萬元，每月
    一日開標，另逢三、六、九、十二月之十五日各加開一次，會員標得會款後，須
    按活會會員人數簽發金額二萬元之本票交予會首，作為向活會會員之收款憑證；
    丁○○○為不讓其子郭寶成知悉其有參加互助會之事實，乃以丙○○之名義參加
    二會，丁○○○、丙○○二人竟意圖供行使之用，並基於概括之犯意聯絡，八十
    五年十月一日及八十六年五月一日，丁○○○先後標得上開互助會後，其二人未
    得郭寶成之同意，分別於八十五年十月五日、八十六年五月五日，在屏東市○○
    里○○路一０四巷三九弄七號丁○○○住處，推由丙○○以郭寶成之名義，按照
    活會會員人數，偽簽發票日民國八十五年十月五日、八十六年五月五日，面額為
    新台幣貳萬元本票分別參拾陸張、貳拾柒張（其中貳張票號為一○六一七八號及
    二五六一八二號，餘均不詳），並由丁○○○以郭寶成置於家中之印章蓋在上開
    本票上，完成發票行為，再由丙○○持以向其他活會會員收取會款。李陳繡月原
    非會員，其於八十五年十月一日自會員洪英梅受讓該互助會活會一會（洪英梅跟
    四會），並續繳活會款，至第四十四會時，丙○○因洪英梅有其餘會款未繳，乃
    反悔而不承認李陳繡月受讓互助會之事實，並認定會員仍係洪英梅，欲以該會債
    權抵銷洪英梅所積欠其他會款債務，李陳繡月遭丙○○否認其係會員後，乃以上
    開本票行使票據上之權利，惟亦遭郭寶成否認，至此始知其二人有偽簽本票之情
    事。另戊○亦自八十三年九月一日起，自會員黃明女受讓該互助會一會（黃明女
    跟四會），並續繳活會款至第四十四會。嗣丙○○片面否認戊○為會員資格，經
    戊○向原審提起請求給付會款事件，經判決戊○勝訴確定後，丙○○不僅拒絕給
    付會款，並協助死會會員向原審訴請確認本票債權不存在事件，戊○始發覺丙○○偽造郭寶成上開本票之情事。
二、案經乙○○○向原審提起自訴及戊○訴由台灣屏東地方法院檢察署檢察官移送併
    辦。
      理      由
一、訊據上訴人即被告丁○○○、丙○○二人矢口否認有偽造本票之情事，被告丁○○○辯稱：有得其子郭寶成之同意云云，被告丙○○辯稱：伊係叫丁○○○以其
    子女之名義開票，伊以為丁○○○已經得到同意，故代簽該本票，並無偽造本票
    之意思云云。
二、經查：被告丁○○○、丙○○二人如何未經被害人郭寶成之同意即偽簽本票並由
    被告丙○○持向自訴人收取會款之事實，已據自訴人乙○○○及告訴人戊○分別
    指訴甚詳，又據被告丁○○○迭次於原審審理時稱：郭寶成沒跟會，是我跟的，
    我怕以後有事情，年紀又大，才簽發我兒子的票等語（原審八十八年四月十五日
    審判筆錄），郭寶成沒跟會，我是用她名字（丙○○）跟會，我不想讓我兒子知
    道，因為我老了，她叫我用我兒子名義開票，我說好，她就幫我寫那張本票，就
    蓋郭寶成的印章等語（原審八十八年七月二十二日審判筆錄）。被告丁○○○因
    不願讓其子郭寶成知道其有跟會，才以丙○○之名義參加互助會，其豈會於得標
    後反而告知郭寶成？且郭寶成既非會員亦無簽發本票予會首之必要。又被告丁○○○、丙○○二人於偵查中亦表示郭寶成並不知此互助會之內容，並據自訴人及
    告訴人分別指陳明確，被告二人係鄰居關係，被告丙○○當知道被告丁○○○不
    讓郭寶成知道有參加互助會之原委，參以被告丁○○○所供：因為我老了，她怕
    收不到，就叫我開郭寶成的票等語（原審八十八年七月二十二日審判筆錄），足
    見本件係被告丙○○考慮被告丁○○○年紀已老，深怕發生不測，乃要求對方以
    其子名義開票，以確保其互助會債權無訛，其二人顯未得郭寶成之同意而擅自簽
    發本票，以供行使，至為明確；至證人郭寶成於原審審理時證稱伊係互助會會員
    等語，惟與被告丁○○○供述不符，原審質之跟幾會、會員有幾人、前後繳多少
    會款、何時標取、有無開票等，均答以不知道等語，是郭寶成證稱其係會員，顯
    非實在，亦可由郭寶成之證詞，得知其並未授權開票，至為明確。證人郭寶成於
    本院前審調查中雖證述：我有同意丙○○簽發我的本票等情，無非事後迴護被告
    等之詞，自非可取。此外復有偽造之本票二張在卷稽。綜上所述，被告等所辯各
    情，顯係卸責之詞，不足採信。本件事證明確，被告等之犯行，堪以認定。
三、查本票具有財產價值，其行使票面上之權利，須以占有為要件，自屬刑法所稱之
    有價證券，被告丙○○、丁○○○竟為供行使之用加以偽造，故核二人所為係犯
    刑法第二百零一條第一項之偽造有價證券罪，其盜用印章之行為，係偽造有價證
    券之部分行為，不另論罪，其偽造有價證券後持以行使，其持以行使之低度行為
    ，已為偽造之高度行為所吸收，亦不另論罪，又被告丙○○、丁○○○二人上開
    犯行有犯意聯絡及行為分擔，為共同正犯，其等先後二次偽造有價證券之行為，
    均時間緊接，犯罪構成要件相同，顯係基於概括犯意為之，應依連續犯之規定，
    論以一罪，並加重其刑，又偽造有價證券之最低度刑為三年以上有期徒刑，被告
    二人行為時並未有何前科，且簽發本票亦僅為收款之便利而已，並無作其他不法
    之用途，亦未擾及市埸金融秩序，法重情輕，若科處法定最低度刑仍嫌過重，爰
    依刑法第五十九條之規定，減輕其刑。又被告丙○○移送併辦部分（戊○告訴丙○○偵造郭寶成本票部分），與自訴事實具有連續犯關係，係裁判上一罪，為自
    訴效力所及，本院自得一併審理。
四、原審予以被告等論科，固非無見，惟查被告丙○○移送併辦部分，與自訴事實具
    有連續犯關係，係裁判上一罪，為自訴效力所及，自應一併審理，原審未及審酌
    ，自有未合。被告等上訴意旨，否認犯罪，固無足取，然原審此部分判決既有上
    述可議，自應由本院將原審此部分判決撤銷改判。爰審酌被告丙○○、郭林相裙
    二人犯罪動機、目的、手段、所生危害及其犯後態度等情狀，分別量處如主文第
    二項所示之刑，又被告丁○○○前未曾受有期刑以上刑之宣告，此有台灣屏東地
    方法院檢察署案資料查註表在卷可參，經科刑之教訓，應知所警惕，而無再犯之
    虞，本院因認其所受刑之宣告，以暫不執行為適當，併諭知緩刑肆年，以啟自新
    。偽造之發票人郭寶成名義，發票日民國八十五年十月五日、八十六年五月五日
    ，面額為新台幣貳萬元本票分別參拾陸張、貳拾柒張（其中貳張票號為一○六一
    七八號及二五六一八二號，餘均不詳）均應依刑法第二百零五條之規定宣告沒收
    。
五、自訴意旨另以被告丙○○以偽造之本票，先後向自訴人收取會款，因認其另犯有
    刑法第三百三十九條第一項之詐欺取財罪嫌。惟自訴人之所以會繳納互助會款，
    並非基於票據關係而來（一般互助會簽發之本票，充其量僅為收款之憑證而已）
    ，而係基於合會之法律關係，亦即不論如何，自訴人均有繳款之義務，被告丙○○所使之之本票真偽並非重點之所在，其之所以嗣後否認自訴人會員資格，諒係
    其遭原會員洪英梅倒會，乃反悔而不承認李陳繡月受讓互助會之事實，並認定會
    員仍係洪英梅，欲以該會債權抵銷洪英梅所積欠其他會款債務，而此僅係民事債
    務糾紛而已，與刑法之詐欺罪無涉，惟自訴人認此部分與前開論罪科刑部分具有
    牽連犯之裁上上一罪關係，爰不另為無罪之諭知。
六、移送併辦意旨（台灣屏東地方法院檢察署八十七年度偵字第六九三０號、八十八
    年度偵字第七九八七號、八十九年度偵字第二五二號）略以：被告丙○○於八十
    三年十二月十五、八十四年六月五日、八十四年十二月五日、八十五年八月五日
    、八十六年五月五日，先後偽造楊王巡清、林純、施陳金絨、林霞娥等人之本票
    ，面額均為二萬元，向告訴人戊○詐收會款，詎事後告訴人持上開本票欲向發票
    人行使權利，竟遭拒絕，始悉受騙，因認被告丙○○另犯刑法第二百零一條第一
    項之偽造有價證券及刑法第三百三十九條第一項之詐欺罪嫌。訊據被告丙○○堅
    決否認有上開偽造有價證券、詐欺犯行，辯稱：我母親林純有跟我的互助會，她
    是八十四年六月五日標得會款，有授權委託我幫她開本票，她於八十五年四月十
    六日死亡、並無偽造本票之情事。至於施陳金絨、林霞娥的本票，都是她們親自
    簽發交給我，我再交給告訴人，均無偽造之情事。施陳金絨的會原來是她先生施
    正吉，她先生死亡後，由她承受。至於楊王清巡的本票，是因王明中跟了兩會，
    一會是他自己的，一會是她姐姐楊王清巡的，楊王清巡的本票，是其弟媳林雪雲
    交給我的，並無不法之情事等語。經查：
  (一)被告之母林純確有參加互助會，並於八十四年六月五日標取會款之事實，除據被
    告供述明確外，並有偵查卷附之互助會單及本票影本各一紙在卷可稽。而林純於
    八十五年四月十六日死亡之事實，復有其死亡證明書影本一紙附於偵查卷可證。
    被告與林純是母女關係，則林純於標取會款後，授權委託被告代為簽發其本票，
    交予活會會員，仍屬人情之常，尚難遽認被告犯罪。
  (二)證人陳林霞娥確有參加被告之互助會兩會，並分別於八十四年十二月五日及八十
    六年五月五日標取會款，其中第一次簽發之本票一張署名林霞娥，另第二次簽發
    本票署名陳林霞娥等情，除據證人陳林霞娥於偵查中結證屬實，並有卷附之互助
    會影本一紙及本票二紙在卷可稽。另證人施陳金絨於偵查中亦證述：我有參加丙○○之互助會，本票是我蓋章的等語。由上觀之，陳林霞娥及施陳金絨之上開本
    票，既係由其等自行簽發後交予被告，再由被告交予告訴人，自難謂被告有偽造
    上開本票向告訴人施詐之情事可言。
  (三)證人王明中於偵查中結證：我有跟丙○○之互助會兩會，一會是我的，一會是我
    大姊楊王清巡的，我有欠我大姊的錢，我如有錢都先幫我大姊繳等語。證人林雪
    雲於偵查中亦結證，本票是楊王清巡寫好後交給我，我再交給丙○○，我們有欠
    楊王清巡錢，如有錢會幫她繳等語。而證人楊王清巡於偵查中初供稱：本票上蓋
    的印章是我的，印章是我交給王明中的等語（見八十七年九月十五日訊問筆錄）
    ，後有供稱：有參加丙○○兩萬元的會，是我弟弟跟的。票不是我開的，因姊弟
    關係，王明中要用錢，我就同意他用等語。由上觀之，無論是楊王清巡親自簽發
    本票，或同意其弟王明中代標會款或授權王明中代其簽發本票，顯然均與被告無
    關。綜上所述，被告所辯各情，經調查結果，尚堪採信，此外，復查無其他確切
    之證據足證被告犯罪，應認不能證明被告犯罪。被告此部分既與起訴部分無裁判
    上一罪關係，自應退回檢察官，另行偵辦。
據上論斷，應依刑事訴訟法第三百六十九條第一項前段、第三百六十四條、第二百九
十九條第一項前段、第三百四十三條、刑法第二十八條、第五十六條、第二百零一條
第一項、第五十九條、第七十四條第一款、第二百零五條，罰金罰鍰提高標準條例第
一條前段，判決如主文。
中    華    民    國     九十一     年       九       月      十  九    日
                              臺灣高等法院高雄分院刑事第三庭
                                  審判長法官  周賢銳
                                        法官  陳中和
                                        法官  謝宏宗
右正本證明與原本無異。
如不服本判決應於收受本判決後十日內向本院提出上訴書狀，其未述上訴理由者，
並得於提起上訴後十日內向本院補提理由書狀（均須按他造當事人之人數附繕本)「
切勿逕送上級法院」。
                                      書記官  王秀娟
中    華    民    國     九十一     年       九       月     二十三     日
附錄：本判決論罪科刑法條：
刑法第二百零一條第一項：
意圖供行使之用，而偽造、變造甲債票、甲司股票或其他有價證券者，處三年以上十
年以下有期徒刑，得併科三千元以下罰金。
                                                                        Ｆ
